ACORDAO-COMPLETO-2583104

ACÓRDÃO 3331/2023 ATA 13/2023 - SEGUNDA CÂMARA

VISTOS, relatados e discutidos este processo de aposentadoria, em que se examina, nesta fase processual, pedido de reexame contra o Acórdão 7104/2022-TCU-Segunda Câmara, de relatoria do Ministro Bruno Dantas, 
ACORDAM os Ministros do Tribunal de Contas da União, reunidos em Sessão da Segunda Câmara, ante as razões expostas pelo Relator e com fulcro no art. 48, c/c os arts. 32 e 33, da Lei 8.443/1992, em: 
9.1. conhecer do presente pedido de reexame para, no mérito, negar-lhe provimento; 
9.2. nos termos do art. 7°, inciso II, da recém-editada Resolução TCU 353/2023, alterar, de ofício, os termos do Acórdão 7104/2022-TCU-Segunda Câmara para, no mérito, considerar ilegal o ato de aposentadoria, ordenando excepcionalmente o seu registro em face de decisão judicial apta a sustentar, em caráter permanente, seus efeitos; e
9.3. dar ciência desta deliberação ao recorrente e ao Tribunal Regional do Trabalho da 19ª Região.

Pedido de reexame, em processo de aposentadoria, interposto  contra  acórdão que julgou ilegal o ato de aposentadoria do ora recorrente, negando-lhe registro.

Segunda Câmara

3. Recorrente: Josias Jacinto da Silva (XXX.759.597-XX).

13.1. Ministros presentes: Aroldo Cedraz (na Presidência), Augusto Nardes (Relator) e Vital do Rêgo.
13.2. Ministro-Substituto convocado: Marcos Bemquerer Costa.

AUGUSTO NARDES

Ministro Bruno Dantas.

Adoto como parte integrante deste relatório a instrução transcrita a seguir com os ajustes de forma pertinentes, a qual foi elaborada no âmbito da Unidade de Auditoria Especializada em Recursos (AudRecursos) e cujo encaminhamento teve a anuência do dirigente daquela unidade e do Ministério Público junto ao TCU (peças 24, 25 e 27) :
"INTRODUÇÃO
1. Trata-se de pedido de reexame (peça 13) interposto por Josias Jacinto da Silva contra o Acórdão 7104/2022-TCU-Segunda Câmara (peça 8, Rel. Min. Bruno Dantas) . 
1.1. A deliberação recorrida apresenta o seguinte teor: 
ACORDAM, com fundamento no art. 71, incisos III e IX, da Constituição Federal de 1988, c/c os arts. 1º, inciso V, e 39, inciso II, da Lei 8.443/1992, e ainda com os arts. 17, inciso III, 143, inciso II, 260 e 262 do Regimento Interno/TCU, em considerar ilegal e negar registro ao ato de aposentadoria em exame e expedir os comandos a seguir discriminados.
 (...) 1.7. Determinações/Recomendações/Orientações: 
1.7.1. dispensar o ressarcimento das quantias indevidamente recebidas de boa-fé, consoante o Enunciado 106 da Súmula de Jurisprudência do TCU;
1.7.2. determinar ao Tribunal Regional do Trabalho da 19ª Região/AL que:
1.7.2.1. no prazo de quinze dias, promova o ajuste da proporção da rubrica paga a título de quintos incorporados no período de 8/4/1998 até 4/9/2001 de acordo com a modulação estabelecida pelo STF no âmbito do RE 638.115/CE, caso a referida incorporação não tenha se fundamentado em decisão judicial transitada em julgado;
1.7.2.2. caso haja rubrica paga a título de quintos incorporados após 4/9/2001, faça cessar todo e qualquer pagamento relativo ao ato, no prazo de quinze dias, emitindo novo ato, livre da irregularidade apontada, e submetendo-o a nova apreciação pelo TCU, na forma do art. 260, caput, do Regimento Interno/TCU;
1.7.2.3. no prazo de trinta dias, informe ao TCU as medidas adotadas e disponibilize, por meio do Sistema e-Pessoal, comprovante da data em que o interessado tomou conhecimento deste acórdão;
1.7.3. remeter cópia deste acórdão, acompanhada da instrução da secretaria especializada (peça 5) e do parecer do MP/TCU (peça 7) , ao Tribunal Regional do Trabalho da 19ª Região/AL.
HISTÓRICO
2. O ato foi considerado ilegal, com negativa de registro, pela inclusão, nos proventos, de quintos de funções comissionadas exercidas após o advento da Lei 9.624/1998, que extinguiu a vantagem.
2.1. Não havia notícia nos autos de que a parcela irregularmente incluída nos proventos estivesse amparada por decisão judicial transitada em julgado.
2.2. A deliberação recorrida expressamente ressalvou que a suspensão imediata dos pagamentos ou a absorção gradual da vantagem pelos reajustes futuros, conforme o caso, seria aplicável desde que a hipótese não fosse de decisão judicial transitada em julgado, nos moldes da decisão adotada pelo STF no RE 638.115/CE.
2.3. Foi também determinada a emissão de novo ato, caso houvesse rubrica paga a título de quintos incorporados após 4/9/2001.
ADMISSIBILIDADE
3. Reitera-se a proposta de conhecimento do recurso, nos termos do exame de admissibilidade de peça 14 e do despacho de peça 17.
EXAME DE MÉRITO
4. Delimitação
4.1. O presente exame contempla as seguintes questões:
a) legalidade da incorporação de quintos pelo exercício de função comissionada ou de cargo em comissão após a entrada em vigor da Lei 9.624/1998, de 8/4/1998;
b) modulação dos efeitos da decisão adotada pelo STF no RE 638.115, que fixou condições para preservação dos pagamentos.
5. Incorporação de quintos após a vigência da Lei 9.624/1998
5.1. O recorrente defende que o ato é legal, pois os quintos foram incorporados com base em decisão judicial, que reconheceu o direito à vantagem. Argumenta, em síntese, que:
5.2. É beneficiário de decisão judicial proferida em ação movida pela Associação Nacional dos Servidores da Justiça do Trabalho - Anajustra (processo 2004.34.00.048565-0) . A decisão transitou em julgado em 1º/8/2006, antes da conclusão do julgamento, pelo STF, do Recurso Extraordinário 638.115.
5.3. Ao modular os efeitos do julgamento do Recurso Extraordinário 638.115, em sessão plenária de 18/12/2019, o STF preservou as situações protegidas por decisão judicial que estivesse transitada em julgado.
Análise:
5.4. Não há amparo legal para a incorporação de quintos pelo exercício de função comissionada ou cargo em comissão após 8/4/1998, quando entrou em vigor a Lei 9.624/1998, que extinguiu a vantagem.
5.5. A questão foi decidida pelo Supremo Tribunal Federal, em regime de repercussão geral (RE 638.115, tema 395) . O entendimento fixado foi o de que 'ofende o princípio da legalidade a decisão que concede a incorporação de quintos pelo exercício de função comissionada no período de 8/4/1998 até 4/9/2001, ante a carência de fundamento legal'.
5.6. A carência de fundamento legal para a concessão da vantagem é motivo suficiente para sustentar a ilegalidade do ato e a consequente negativa de seu registro (plano da validade) , ainda que, excepcionalmente, sejam preservados os efeitos financeiros (plano da eficácia) , se atendidas as condições fixadas pelo STF ao modular os efeitos do julgamento do RE 638.115.
6. Preservação dos efeitos financeiros do ato (modulação da decisão do RE 638.115) 
6.1. O recorrente defende que é legítima a continuidade dos pagamentos dos quintos incorporados, por estarem amparados em decisão judicial transitada em julgado.
Análise:
6.2. A cessação imediata ou a manutenção dos pagamentos decorrentes do ato dependerá do atendimento às condições fixadas pelo STF ao modular os efeitos da decisão adotada no RE 638.115, relativamente às funções exercidas de 8/4/1998 a 4/9/2001. 
6.3. Na modulação de efeitos, o STF considerou situações distintas. Assim, é 'indevida a cessação imediata do pagamento dos quintos quando fundado em decisão judicial transitada em julgado'. Todavia, quanto às vantagens percebidas em razão de decisões administrativas ou de decisões judiciais sem trânsito em julgado, os pagamentos devem ser mantidos apenas 'até sua absorção integral por quaisquer reajustes futuros concedidos aos servidores'.
6.4. No caso concreto, o acórdão recorrido consignou que não havia informações, no processo, de que o ato estivesse amparado em decisão judicial transitada em julgado.
6.5. A confirmação da premissa de que o ato de aposentação está amparado por decisão judicial transitada em julgado exige a análise da situação do beneficiário do ato, em confronto com os limites objetivos e subjetivos da decisão judicial invocada, o que já foi feito pelo órgão de origem, conforme documentos encaminhados à Corte de Contas (peça 11) .
6.6. Na situação em exame, o acórdão recorrido já consignou expressamente a ressalva de que a suspensão pagamentos ou a absorção da vantagem pelos reajustes futuros, conforme o caso, seria aplicável desde que a hipótese não seja de decisão judicial transitada em julgado. Logo, não há providências adicionais a serem adotadas pelo Tribunal.
CONCLUSÃO
7. Do exame, é possível concluir que:
a) não há amparo legal para a incorporação de quintos pelo exercício de função comissionada ou cargo em comissão após 8/4/1998, como decidido pelo STF no julgamento do RE 638.115;
b) a ausência de amparo legal justifica a irregularidade do ato (plano da validade) , mesmo nos casos em que o pagamento seja mantido (plano da eficácia) , em caráter excepcional, por força da modulação dos efeitos da decisão adotada no RE 638.115;
c) os efeitos financeiros das incorporações de quintos pelo exercício de funções ou cargos comissionados entre 8/4/1998 e 4/9/2001 podem ser preservados se atendidas as condições fixadas pelo STF ao modular os efeitos da decisão adotada no RE 638.115;
d) no caso concreto, o órgão de origem já considerou o enquadramento da situação fática nas hipóteses fixadas pelo STF e conferiu o tratamento devido, não havendo, no recurso, elementos que justifiquem solução diversa.
PROPOSTA DE ENCAMINHAMENTO
8. Ante o exposto, submetem-se os autos à consideração superior, propondo-se, com fundamento no art. 48 da Lei 8.443/1992:
a) conhecer do recurso e, no mérito, negar-lhe provimento;
b) informar ao recorrente e demais interessados do acórdão a ser proferido, destacando que o relatório e o voto que o fundamentam podem ser acessados por meio do endereço eletrônico www.tcu.gov.br/acordaos."
	É o Relatório.

não há.

Procurador Rodrigo Medeiros de Lima.

PESSOAL. ATO DE APOSENTADORIA CONSIDERADO ILEGAL PELA CONCESSÃO DE QUINTOS APÓS O ADVENTO DA LEI 9.624/1998. NEGATIVA DE REGISTRO. PEDIDO DE REEXAME. ARGUMENTOS INSUFICIENTES PARA REVER A DECISÃO RECORRIDA. CONHECIMENTO. NEGATIVA DE PROVIMENTO. MANUTENÇÃO DA ILEGALIDADE DO ATO. REGISTRO EXCEPCIONAL, DE OFÍCIO, DO ATO, NOS TERMOS DO ART. 7°, INCISO II, DA RESOLUÇÃO TCU 353/2023.

APOSENTADORIA (APOS)

Unidade de Auditoria Especializada em Recursos (AudRecursos).

Trata-se de pedido de reexame, em processo de aposentadoria, interposto por Josias Jacinto da Silva contra o Acórdão 7104/2022-TCU-Segunda Câmara, de relatoria do Ministro Bruno Dantas.
2.	 No âmbito da deliberação recorrida, este Tribunal julgou ilegal o ato de aposentadoria do ora recorrente, negando-lhe registro, tendo em vista a concessão de quintos com amparo em funções comissionadas exercidas entre 8/4/1998 e 4/9/2001. 
3.	Foi determinado ainda, no subitem 1.7.2.1 do acórdão recorrido, que o órgão de origem promovesse o ajuste da proporção da rubrica paga a título de quintos incorporados no período de 8/4/1998 até 4/9/2001 de acordo com a modulação estabelecida pelo STF no âmbito do RE 638.115/CE, caso a referida incorporação não tivesse se fundamentado em decisão judicial transitada em julgado.
4.	Inconformado com a decisão desta Corte, o recorrente alega, de mais relevante, que foi beneficiado por decisão judicial proferida em ação movida pela Associação Nacional dos Servidores da Justiça do Trabalho - Anajustra (processo 2004.34.00.048565-0) , que transitou em julgado em 1/8/2006, antes da conclusão do julgamento, pelo STF, do Recurso Extraordinário 638.115.	
5.	A Unidade de Auditoria Especializada em Recursos (AudRecursos) analisou o pedido de reexame interposto e propôs, com o aval do Ministério Público junto ao TCU (MPTCU) , conhecer do mesmo e negar-lhe provimento.
6.	Expostos resumidamente os fatos, ratifico despacho exarado à peça 17 para conhecer do presente recurso. No mérito, manifesto minha anuência ao encaminhamento uniforme proposto nos autos no sentido de negar provimento ao pedido de reexame sob análise.
7.	De fato, o entendimento deste Tribunal no âmbito do acórdão recorrido foi fixado com base nas informações disponíveis à época, que não davam conta da existência da decisão judicial ora trazida aos autos. 
8.	A confirmação, em sede de recurso, de que o ato está amparado por decisão judicial transitada em julgado não tem o condão de alterar a deliberação recorrida, quanto à legalidade do ato e às determinações exaradas, que foram cumpridas pelo órgão de origem, nos moldes da decisão adotada pelo STF no RE 638.115/CE. 
9.	Registre-se que, mesmo comprovada a existência de decisão judicial favorável ao recorrente, permanece o julgamento pela ilegalidade do ato, conforme fundamentou a unidade técnica em sua instrução, transcrita no relatório precedente.
10.	Não obstante, ainda que se rejeite os argumentos apresentados e se negue provimento ao presente recurso, mantendo-se a ilegalidade do ato, o Tribunal deve, excepcionalmente, nos termos do art. 7°, inciso II, da recém-editada Resolução TCU 353/2023, ordenar de ofício o seu registro, em face da existência de decisão judicial apta a sustentar em caráter permanente seus efeitos financeiros.
	Ante o exposto, VOTO pela adoção da minuta de acórdão que trago a este Colegiado.
	
TCU, Sala das Sessões, em 9 de maio de 2023.
Ministro JOÃO AUGUSTO RIBEIRO NARDES
Relator